【裁判字號】    98,交抗,497
【裁判日期】    980727
【裁判案由】    聲明異議
【裁判全文】
臺灣高等法院高雄分院刑事裁定         98年度交抗字第497號
抗  告  人  交通部公路總局高雄區監理所
代  表  人  乙○○
受處分人    甲○○
上列抗告人因違反道路交通管理處罰條例案件，不服臺灣高雄地
方法院中華民國98年6 月30日裁定（98年度交聲字第1163號），
提起抗告，本院裁定如下：
    主  文
原裁定及原處分均撤銷。
甲○○汽車駕駛人，駕駛汽車經測試檢定酒精濃度超過規定標準
，處罰鍰新台幣參萬肆仟伍佰元，並應接受道路交通安全講習。
    理  由
一、抗告意旨略以：本件受處分人甲○○酒醉所駕駛者雖係自用
    小客車，惟其得以駕駛自用小客車所依憑之駕駛執照係聯結
    車普通駕駛執照，依道路交通管理處罰條例第35條規定，仍
    應吊扣其聯結車普通駕駛執照等語。
二、按汽車駕駛人，駕駛汽車經測試檢定有酒精濃度超過規定標
    準之情形者，處新台幣 (下同)15,000 元以上60,000元以下
    罰鍰，並當場移置保管其車輛及吊扣其駕駛執照1 年，道路
    交通管理處罰條例第35條第1 項第1 款定有明文。而所謂酒
    精濃度超過規定之標準者，依道路交通安全規則第114 條第
    2 款之規定，係指汽車駕駛人飲用酒類或其他類似物後其吐
    氣所含酒精濃度超過每公升0.25毫克或血液中酒精濃度超過
    0.05% 以上者。次按，汽車駕駛人，因違反本條例及道路交
    通安全規則之規定，受吊銷駕駛執照處分時，吊銷其持有各
    級車類之駕駛執照，道路交通管理處罰條例第68條定有明文
    。此規定係於94年12月14日修正公布，並於95年3 月1 日施
    行，而修正前之道路交通管理處罰條例第68條則係規定「汽
    車駕駛人，因違反本條例及道路交通安全規則之規定，受吊
    扣或吊銷駕駛執照處分時，吊扣或吊銷其持有各級車類之駕
    駛執照」，觀其修法意旨，係以「原條文將違規駕駛人所持
    有之各級車類駕駛執照一併吊扣或吊銷，失之過酷，影響人
    民工作及生活甚鉅」為由，而刪除吊扣駕駛人駕駛執照時，
    應吊扣駕駛人持有各級車類駕駛執照之規定，是依現行道路
    交通管理處罰條例，已無得吊扣駕駛人所持有他級駕駛執照
    之依據存在，從而，於為吊扣駕駛人駕駛執照之處分時，自
    僅得吊扣駕駛人違規時所駕駛該級車類之駕駛執照，以限制
    其繼續駕駛該級車類行駛道路之權利，若駕駛人並無該級車
    類之駕駛執照，即無從執行吊扣駕駛執照之處分，而僅係應
    否依道路交通管理處罰條例第22條第1 項規定處罰駕駛人之
    問題。
三、經查：
(一)、受處分人於民國98年4 月23日凌晨0 時26分許，飲用酒類後
    駕駛懸掛車牌號碼8151–PA號車牌、引擎號碼G4GB0000000
    號（原車牌號碼為5201–JC號）之自用小客車，行經高雄縣
    鳳山市○○路52之1 號前，為警攔查並施以酒測，測得其吐
    氣酒精濃度檢測值達0.44mg∕l ，已超過法定標準，違反道
    路交通管理處罰條例第35條第1 項第1 款之事實，業據受處
    分人所自承，並有高雄縣政府警察局98年5 月26日高縣警交
    字第0980079883號函檢附舉發通知單、酒精濃度測定單1 份
    、車號查詢汽車車籍資料2 紙附卷可稽，是受處分人上開酒
    後駕車違規事實已明，堪以認定。
(二)、本件受處分人係於80年10月14日考領職業聯結車駕駛執照，
    85年9 月3 日至同年11月2 日易處吊扣3 個月，及86年7 月
    11日逾審逕註換領普通聯結車駕駛執照；55年6 月23日考領
    重型機車駕駛執照事實，亦有交通部公路常局高雄區監理所
    旗山監理站98年5 月19日高監旗字第0980004976號函、證號
    查詢汽車駕駛人資料各1 份在卷足憑。而關於各類駕駛執照
    資格及得適用駕駛之車種等規定，係採取一人一照（機車駕
    駛執照或汽車駕駛執照）管理制度，道路交通安全規則第60
    、61、62條定有明文；且實務作業上考照之資格及核發於考
    領晉級駕駛執照後，原領有之較低一級之駕駛執照皆收回作
    廢，駕駛人並無保留。由此可知，受處分人於本件酒駕違規
    時，所領用者係普通聯結車駕駛執照，並未領用小型車普通
    駕駛執照，要屬事實。揆諸前開說明，受處分人既係駕駛普
    通小型車違反道路交通管理處罰條例第35條第1 項第1 款之
    規定，依法即僅能吊扣其普通小型車駕駛執照，並無得吊扣
    受處分人持有他級駕駛執照之依據。從而，自不得因受處分
    人原領有之較低一級之駕駛執照皆已收回作廢，即吊扣其普
    通聯結車駕駛執照。原處分機關以受處分人有上開違規行為
    ，逕行裁處吊扣受處分人之職業聯結車駕駛執照，已難謂係
    適法之處分。
(三)、上開處置方式，雖可能產生越級駕駛人違規酒駕時，受有無
    須吊扣駕駛執照之利益，然此關於駕駛執照管理所衍生之執
    行困難或法規漏洞，宜由修法解決，尚不得擴張解釋於駕駛
    人於無較低級駕駛執照可供吊扣時，即率爾以吊扣其所領有
    之較高級駕駛執照。況行政行為，採取之方法所造成之損害
    不得與欲達成目的之利益顯失均衡，為行政程序法第7 條第
    3 款所明定。原處分機關於本件受處分人無自用小客車駕駛
    執照可供吊扣之情形下，吊扣其普通聯結車駕駛執照以代之
    ，雖可達成完全杜絕駕駛人繼續酒醉駕車之目的，惟亦同時
    造成剝奪駕駛人駕駛普通聯結車之結果，甚而使職業駕駛人
    之生計遭受影響，此所造成之損害，與欲達成目的之利益顯
    失均衡，且與前揭道路交通管理處罰條例第68條之修法意旨
    亦不相符合，自有未當。且依前開所述修正後即本件行為時
    之道路交通管理處罰條例第68條，既已將「吊扣」各級車類
    之規定予以刪除，原處分機關自不能逕行處分吊扣受處分人
    所領有其他車種之駕駛執照。是原處分機關以受處分人無自
    用小客車駕駛執照可供吊扣，而逕行吊扣其普通聯結車駕駛
    執照，顯已逾越修正後道路交通管理處罰條例第68條之規範
    意涵及範圍。至於原裁決書內容雖記載「車輛種類及牌照號
    碼：駕駛車號8151–PA號自用一般小客車」等語。但受處分
    人於上揭時、地，酒後駕駛所駕駛之自用小客車，係懸掛車
    號8151–PA號車牌、引擎號碼G4GB0000000 號（原車牌號碼
    應為5201–JC 號） 之自小客車，有上開舉發通知單、車號
    查詢汽車車籍可按，原裁決書上開記載顯有錯誤，惟不影響
    本件違規事實認定之結果，應予更正，併此敘明。
四、綜上所述，原處分機關未審酌新修正之法律規定，逕對受處
    分人裁處吊扣聯結車普通駕駛執照12個月之處分，於法不合
    ，受處分人異議為有理由。
五、原裁定因而將原處分違法吊扣受處分人聯結車普通駕駛執照
    部分予以撤銷，並為不罰之諭知，固非無見。惟受處人雖於
    聲明異議狀僅表明就吊扣聯結車普通駕駛執照部分異明異議
    ，惟因本件酒後駕車只有一個交通違規行為，而且有關其處
    罰效果之罰鍰、吊扣駕駛執照與施以道路交通安全講習等與
    該交通違規行為是否存在均無從分離。法院審理時應先確定
    受處分人是否確有交通違規行為存在，再決定原處分機關所
    適用之法律有無錯誤。從而，受處分人於聲明異議狀雖僅記
    載就聯結車普通駕駛執照鍰分聲明異議，其餘部分並未提及
    ，惟該未提及部分與其交通違規行為是否存在既無從分離，
    且法院自應予以審理；又關於「不罰」之概念係指行為（刑
    法第12條、第18條第1 項、第19條第1 項、第21至第24條、
    行政罰法第7 條、第9 條第1 項、第3 項、第10條至第第13
    條參照）；原裁定既認受處分人確有酒醉駕車之違規行為，
    惟於主文又為「不罰」之諭知，致有矛盾之處。本件抗告雖
    無理由，惟原裁定及原處分既有違法之處，自應由本院將原
    裁定及原處分撤銷另為裁定如主文第2 項所示。
五、據上論結，應依道路交通案件處理辦法第26條，刑事訴訟法
    第413 條，裁定如主文。
中    華    民    國    98    年    7     月    27    日
                  刑事第三庭    審判長法  官  周賢銳
                                      法  官  黃憲文
                                      法  官  黃仁松
以上正本證明與原本無異。
不得再抗告。
中    華    民    國    98    年    7     月    27    日
                                       書記官  林家煜


司法院資訊處製作；財團法人民間司法改革基金會備份。
